臺灣高等法院民事判決　　　　　　　　　 95年度上字第757號
上　訴　人　丙○○
訴訟代理人　蔡文玲律師
複　代理人　李淑寶律師
被　上訴人　甲○○
　　　　　　乙○○
上二人共同
訴訟代理人　黃永琛律師
複　代理人　梁堯清律師
上列當事人間請求侵權行為損害賠償事件，上訴人對於中華民國
95年7月31日臺灣臺北地方法院95年度重訴字第225號第一審判決
提起上訴，本院於96年3月6日言詞辯論終結，判決如下：
    主  文
上訴駁回。
第二審訴訟費用由上訴人負擔。
    事實及理由
一、本件上訴人主張：被上訴人甲○○、乙○○與上訴人及訴外
    人蕭定石（為甲○○、乙○○之三舅）、許佐仲（為甲○○
    、乙○○之表弟）五人，係設在台北市○○○路○段106號4
    樓之1明靛有限公司（下稱明靛公司）之股東（許佐仲之股
    份登記在蕭定石名下），其後明靛公司轉投資設立佐仲行有
    限公司（下稱佐仲行），名義股東有許佐仲、丙○○、蕭定
    石、甲○○、葉國斌五人（實際由明靛公司出資，名義股東
    均未出資，葉國斌係代表乙○○），以許佐仲為名義負責人
    ，嗣於民國77年間，因明靛公司二組產製乳膠生產線已不足
    以供應需求，遂將佐仲行設立地點遷至屏東縣九如鄉○○村
    ○○鄰○○○路59巷11號，並由蕭定石、丙○○、許佐仲三人
    前往屏東負責新廠籌備事宜，惟至77年年中，乳膠手套供過
    於求價格下跌，佐仲行各股東遂決議將上開新設之廠房連同
    機器設備、原料、試產成品及股份出售，委由蕭定石全權處
    理，而於77年9月12日與訴外人薛文彬簽訂買賣契約，議定
    以新台幣（下同）800萬元轉讓，並約定將原股東之出資轉
    讓予薛文彬、張永明、黃輝明、黃麗芬名下，簽約後1個月
    ，因乳膠手套價格崩跌，加上生產問題，買方不願再付款，
    除先前交付票載發票日為77年11月10日、金額100萬元之支
    票經明靛公司提示後退票外（上有明靛公司之背書），買方
    不再依約支付尾款，乙○○為向薛文彬索取賣款，即於77年
    11月14日致函蕭定石，載明：「關於屏東廠的問題，我建議
    下列法律程序供參考：該退票的支票，拿去跟他換蓋新印
    鑑的（係根據對方的存證信函辦理）支票，但不接受任何附
    加條件，若對方不願，只好走純法律路線，經由法院起訴，
    取得勝訴判決，而向對方求償（查封財產），這過程依我過
    去的經驗是很快，而且絕對勝訴，期間約需1個月（新舊支
    票須同時過手才安全）。以舊佐仲行公司負責人許佐仲名
    義，發存證信函給新佐仲行有限公司負責人薛文彬，內容為
    根據合約規定，已完成履約任務，要求限期付清尾款機械
    買賣佣金暫停支付，待整個事件結束，扣除法律費用支出後
    ，再予結算支付，並須要求掮客協調解決事情，不可置身事
    外」等語，蕭定石亦依法向薛文彬追討價款，因發票人王大
    進無財產可供執行而未取得款項。詎料被上訴人甲○○明知
    上開佐仲行廠房、機器設備、原料、試產成品及出資之出售
    轉讓，係徵得各股東之同意後委由蕭定石全權處理，竟意圖
    使上訴人受刑事訴追之處罰，於84年1月6日具狀向台灣台北
    地方法院檢察署檢察官，誣指上訴人及許佐仲、蕭定石等人
    未經全體股東之同意，即將佐仲行上開廠房等物及出資額售
    予薛文彬、黃麗芬、黃輝明、張永明，並侵占售得之款項，
    而誣告上訴人涉犯偽造文書、侵占等犯行。另被上訴人乙○
    ○明知該案件並未有偽造文書、侵占等情節，竟於85年4 月
    16日在檢察官訊問前具結，就於案情有重要關係事項虛偽陳
    稱：「77年下半年蕭定石有告訴我說公司股權有轉讓…是事
    後後蕭定石告訴我的」等語，以及於89年4月24日在檢察官
    訊問前具結，就於案情有重要關係事項虛偽陳稱：「（問：
    佐仲行公司出賣時，有經你同意否？）沒有，那時77年最賺
    錢為何要賣，且設公司是為了要量產，不可能賣…（許佐仲
    交100萬給你時，有簽什麼？）是佐仲行向明靛借一批原物
    料，許佐仲拿了100萬元的票來抵帳，結果跳票，我舅舅（
    蕭定石）說許佐仲的股權已賣給薛文彬，我自始至終都未同
    意賣公司，所有南部（佐仲行）工廠是由蕭定石、許佐仲二
    人合夥看顧，另外丙○○ (即上訴人)負責機電」等語，因
    而導致上訴人及許佐仲經台灣台北地方法院檢察署檢察官以
    89年度偵續3字第117、118號提起公訴，嗣經台灣台北地方
    法院89年訴字第162號、本院90年上訴字第3205號及最高法
    院94年度台上字第574號判決無罪確定。上訴人乃向台灣台
    北地方法院檢察署分別對被上訴人甲○○、乙○○提出誣告
    、偽證之告訴，經該署檢察官以92年度偵字第10977號提起
    公訴，並經台灣台北地方法院以93年度訴字第798號刑事判
    決分別依誣告罪判處甲○○有期徒刑10月、依偽證罪判處乙
    ○○有期徒刑10月在案。上訴人因被上訴人甲○○之誣告及
    被上訴人乙○○之偽證行為，精神、名譽遭受莫大之損害，
    自得依侵權行為損害賠償法律關請求被上訴人等連帶賠償上
    訴人在此期間所受非財產上之損害1000萬元。又上訴人係最
    高法院於94年2月17日為上訴人無罪判決確定後，始確知被
    上訴人等之誣告、偽證行為屬侵權行為，故本件之侵權行為
    損害賠償請求權之消滅時效應自94年2月17日後開始進行，
    上訴人於94年11月22日提起本訴，並未罹於時效。爰提起本
    訴，求為命被上訴人等應連帶給付上訴人1000萬元，及自起
    訴狀繕本送達之翌日起至清償日止按年息5％計算利息之判
    決 (原審為上訴人敗訴判決，上訴人僅就其請求之200萬元
    本息部分聲明不服，提起上訴，至於800萬元本息部分則未
    聲明不服，已告確定)。並於本院上訴聲明：、原判決關
    於駁回上訴人後開第2項之訴部分及該部分假執行之聲請均
    廢棄。、被上訴人等應連帶給付上訴人200萬元，及自起
    訴狀繕本送達之翌日起至清償日止按年息5％計算之利息。
    、願供擔保，請准宣告假執行。
二、被上訴人等則以：被上訴人甲○○因經營之明靛公司所有機
    器遭盜賣受有嚴重損失，因而提起前揭侵占等刑事告訴，並
    無誣告之行為，且被上訴人乙○○亦無偽證之情事。又依民
    法第128條規定，消滅時效自請求權可行使時起算。所謂請
    求權可行使時，乃指權利人得行使請求權之狀態而言。且民
    法第197條規定，因侵權行為所生之損害賠償請求權，自請
    求權人知有損害及賠償義務人時起，2年間不行使而消滅；
    自有侵權行為時起，逾10年者亦同。而關於侵權行為損害賠
    償請求權之消滅時效，應以請求權人實際知悉損害及賠償義
    務人時起算，非以知悉賠償義務人因侵權行為所構成之犯罪
    行為經檢察官起訴，或法院判決有罪為準。是請求權人實際
    知悉損害及賠償義務人時，已達得行使請求權之狀態，時效
    自應立即起算，至於法院依職權所調查之證據，僅供法院判
    決之參酌資料而已，不影響請求權人原已知悉之事實。實務
    上對於誣告、偽證侵權行為損害賠償請求權之起算點均從上
    訴人實際知悉起算，並非自上訴人判決無罪確定起算。尤其
    ，本件上訴人已於91年8月28日具狀向臺灣台北地方法院檢
    察署提起誣告、偽證之告訴，其侵權行為損害賠償請求權之
    時效至遲亦應從上訴人提起告訴時起算，上訴人遲至94年11
    月22日始提起本件訴訟，縱認被上訴人等應負侵權行為損害
    賠償之責，上訴人之請求權亦已罹於2年短期消滅時效等語
    ，資為抗辯。並於本院答辯聲明：、上訴駁回。、如受
    不利之判決，願供擔保免予假執行。
三、本件經依民事訴訟法第463條準用同法第270條之1第1項第3
    款規定，整理並協議簡化爭點及不爭執點後，兩造同意僅就
    言詞辯論時所陳述之事實及主張之法律關係為論斷。查上訴
    人主張被上訴人甲○○對伊向台灣台北地方法院檢察署檢察
    官提出偽造文書、侵占等罪嫌之告訴，該署以89年度偵續3
    字第117、118號提起公訴後，經台灣台北地方法院89年訴字
    第162號、本院90年上訴字第3205號及最高法院94年度台上
    字第574號判決無罪確定。上訴人乃向台灣台北地方法院檢
    察署分別對被上訴人甲○○、乙○○提出誣告、偽證之告訴
    ，經該署檢察官以92年度偵字第10977號提起公訴，並經台
    灣台北地方法院以93年度訴字第798號刑事判決分別依誣告
    罪判處甲○○有期徒刑10月、依偽證罪判處乙○○有期徒刑
    10月在案等情，為被上訴人等所不爭執，且經本院函調台灣
    台北地方法院檢察署89年度偵續3字第117、118號、台灣台
    北地方法院89年訴字第162號、本院90年上訴字第3205號及
    最高法院94年度台上字第574號偽造文書等乙案之卷宗查明
    無訛，並有台灣台北地方法院93年度訴字第798號刑事判決
    在卷可稽 (見本院卷第3至8頁)，堪信上訴人此部分事實之
    主張為真正。惟上訴人主張伊因被上訴人甲○○之誣告及被
    上訴人乙○○之偽證行為，精神、名譽遭受莫大之損害，得
    依侵權行為損害賠償法律關請求被上訴人等連帶賠償上訴人
    在此期間所受非財產上之損害200萬元等情，則為被上訴人
    等所否認，並以前開情詞置辯。是本件之重要爭點厥為本件
    上訴人主張侵權行為之請求權時效是否已屆期消滅？如請求
    權時效未消滅，上訴人之請求有無理由？茲分述如下：
(一)、按「因侵權行為所生之損害賠償請求權，自請求權人知有
      損害及賠償義務人時起，二年間不行使而消滅。自有侵權
      行為時起，逾十年者亦同」民法第197條定有明文；次按
      「關於侵權行為損害賠償請求權之消滅時效，應以請求權
      人實際知悉損害及賠償義務人時起算，非以知悉賠償義務
      人因侵權行為所構成之犯罪經檢察官起訴，或法院判決有
      罪為準」 (最高法院72年度台上字第738號判例要旨及85
      年度台上字第2113號、93年度台上字第2107號、94年台上
      字第100號等判決要旨參照)。
(二)、查本件上訴人依其所述，被上訴人甲○○係於84年1月6日
      具狀向台灣台北地方法院檢察署對上訴人提起偽造文書、
      侵占等罪之告訴，被上訴人乙○○係於85年4月16日於台
      灣台北地方法院檢察署檢察官偵查中以證人身分，就與案
      情有重要關係事項虛偽陳述，涉及偽證等情，有刑事告訴
      狀附於該署84年度偵字第1236號可稽 (見該偵查卷第1至4
      頁)，且台灣台北地方法院檢察署檢察官偵查後，以該署
      89年度偵續三字第117號提起公訴，復有該起訴書可憑(見
      該偵查卷第294至296頁)，並經本院調閱上開偵查卷查明
      無誤，是依上訴人之主張，上訴人應係於84年1月6日、85
      年4月16日即已知悉被上訴人甲○○對伊向有偵查權之檢
      察官誣告偽造文書、侵占罪嫌及被上訴人乙○○於偵查中
      以證人之身分所為之證述係屬虛偽不實而涉有偽證罪嫌，
      則上訴人對該侵權行為所造成之損害及賠償義務人當已知
      悉，揆諸前揭說明，其侵權行為損害賠償請求權之消滅時
      效即應分別自84年1月6日、85年4月16日起算2年期間。次
      查，上訴人對於被上訴人甲○○、乙○○分別涉犯誣告、
      偽證罪嫌，係於91年8月28日具狀向台灣台北地方法院檢
      察署提出告訴，有刑事告訴狀附於該署91年度他字第54
      36號誣告等乙案偵查卷可考 (影本見本院卷第89至134頁
      )，嗣該署承辦檢察官簽請於92年5月6日改分為92年度偵
      字第10977號誣告等乙案，並分別依誣告罪對甲○○、依
      偽證罪對乙○○提起公訴，原法院刑事庭以93年度訴字第
      798號刑事判決依誣告罪對甲○○判處有期徒刑10月、依
      偽證罪對乙○○判處有期徒刑10月，被上訴人等提起上訴
      ，經本院刑事庭以95年度上訴字第478號刑事判決改判被
      上訴人等無罪，檢察官提起上訴，刻由最高法院審理中，
      復經本院調閱該案相關卷宗查明無訛。故而縱認上訴人於
      84年1月6日被上訴人甲○○提出誣告罪之告訴或被上訴人
      乙○○於85年4月16日在檢察官偵查中為虛偽陳述時，尚
      不知甲○○之行為係屬誣告或乙○○之行為係屬偽證，而
      均應負侵權行為損害賠償責任，至遲上訴人於91年8月28
      日具狀向台灣台北地方法院檢察署對甲○○提出誣告、對
      乙○○提出偽證之告訴時，應已知悉甲○○誣告之行為及
      乙○○偽證之行為，均應負侵權行為損害賠償責任。惟上
      訴人係於94年11月22日始向原法院提出刑事附帶民事訴訟
      起訴狀，有該起訴狀在卷可稽 (見原審附民卷)，是以揆
      諸前開說明，上訴人之侵權行為損害賠償請求權顯然已逾
      2年時效而消滅。上訴人主張本件請求權時效，應以被上
      訴人等所涉刑事案件判決確定時作為其請求權時效之起算
      日，自非可取。
四、綜上所述，上訴人主張被上訴人甲○○有誣告之行為，被上
    訴人乙○○有偽證之行為，均應負侵權行為損害賠償責任等
    情，縱然屬實，其請求權亦已罹於2年時效而消滅，則其請
    求被上訴人等應負連帶損害賠償責任有無理由，即無審究之
    必要。是以本件上訴人本於侵權行為損害賠償之法律關係，
    請求被上訴人等應連帶給付上訴人200萬元，及自起訴狀繕
    本送達之翌日起至清償日止按年息5％計算之利息，即非正
    當，原審就此為上訴人敗訴判決，並駁回其假執行之聲請，
    經核並無不合，上訴意旨指摘原判決此部分不當，求予廢棄
    改判，為無理由，應予駁回上訴。又本件事實已臻明確，兩
    造其餘攻擊、防禦方法經審酌後，認與判決結果無涉，爰無
    逐一論究之必要，附此敘明。
五、據上論結，本件上訴為無理由，依民事訴訟法第449條第1項
    、第78條，判決如主文。
中　　華　　民　　國　　96　　年　　3　　月　　20　　日
　　　  　　　　　　民事第十庭
                      　審判長法　官  阮富枝
                              法  官  吳麗惠
                              法  官  黃豐澤
正本係照原本作成。
如不服本判決，應於收受送達後20日內向本院提出上訴書狀，其
未表明上訴理由者，應於提出上訴後20日內向本院補提理由書狀
（均須按他造當事人之人數附繕本）上訴時應提出委任律師或具
有律師資格之人之委任狀；委任有律師資格者，另應附具律師資
格證書及釋明委任人與受任人有民事訴訟法第466條之1第1項但
書或第2項（詳附註）所定關係之釋明文書影本。
中　　華　　民　　國　　96　　年　　3 　　月　　22　　日
                              書記官  廖艷莉
附註：
民事訴訟法第466條之1（第1項、第2項）：
對於第二審判決上訴，上訴人應委任律師為訴訟代理人。但上訴
人或其他法定代理人具有律師資格者，不在此限。
上訴人之配偶、三親等內之血親、二親等內之姻親，或上訴人為
法人、中央或地方機關時，其所屬專任人員具有律師資格並經法
院認為適當者，亦得為第三審訴訟代理人。
